臺灣新竹地方法院交通事件裁定　　　　100年度交聲字第247號
移送機關即
原處分機關　交通部公路總局新竹區監理所
異　議　人
即受處分人　八達小客車租賃有限公司
代　表　人　張道遠
上列異議人因違反道路交通管理處罰條例案件，對於交通部公路
總局新竹區監理所民國100年5月13日竹監營字第裁50-DB0000000
號所為之違反道路交通管理事件裁決處分，聲明異議，本院裁定
如下：
    主  文
原處分撤銷。
八達小客車租賃有限公司不罰。
    理  由
一原處分意旨略以：聲明異議人即受處分人八達小客車租賃有限
  公司所有之車牌號碼5053-VV 號租賃小客車（下稱系爭汽車）
  ，於民國100 年1 月26日14時57分許，行經台61線北向49.1公
  里處，經舉發單位即桃園縣政府警察局楊梅交通小隊警員填掣
  桃警局交字第DB0000000 號舉發違反道路交通管理事件通知單
  （下稱舉發通知單）逕行舉發「駕駛人行車速度超過規定之最
  高時速60公里以上（處車主）」之違規，除依法裁處系爭汽車
  駕駛人方華之外，另於100 年5 月13日以竹監營字第裁50-DB0
  000000號違反道路交通管理事件裁決書（下稱裁決書），依道
  路交通管理處罰條例第43條第4 項之規定，裁處異議人吊扣系
  爭汽車牌照3 個月等語。
二異議意旨略以：道路交通管理處罰條例第43條法條全文及意旨
  係以處罰汽車駕駛人為構成要件，並非以汽車所有人為處罰對
  象，異議人係汽車出租業者，系爭違規車輛係由方華向其承租
  ，異議人亦依一般出租業者標準程序簽定租車契約書，並詳細
  審核身分證、駕照等文件，故於出租予方華後，為方華高速駕
  駛，異議人完全不知情，更無從預見防範，是異議人業已恪盡
  法律上應盡之義務，並無任何故意、過失行為，按行政罰法第
  7 條規定，行政罰亦需以故意、過失為處罰之責任條件，而異
  議人於本案既無任何故意、過失之違規行為，竟遭舉發吊扣汽
  車牌照，顯有違誤甚明，爰依法聲明異議等語。
三按汽車駕駛人有道路交通管理處罰條例第43條第1 項第1 款、
  第2 款或前項行為者，並吊扣該汽車牌照3 個月；經受吊扣牌
  照之汽車再次提供為違反第1 項第1 款或前項行為者，沒入該
  汽車，道路交通管理處罰條例第43條第4 項定有明文。依該條
  項文義以觀，其吊扣汽車牌照之對象係「違規之汽車牌照」，
  並無違規汽車駕駛人應與汽車所有人為同一人始能吊扣汽車牌
  照之限制。考其立法目的係慮及汽車所有人擁有支配管領汽車
  之權限，對於汽車之使用方式、用途、供何人使用等，得加以
  篩選控制，非無擔保其汽車之使用者具備法定資格及駕駛行為
  合於交通管理規範之義務，否則無異縱容汽車所有人放任其所
  有之汽車供人恣意使用，徒增道路交通之風險，殊非事理之平
  。是以道路交通管理處罰條例第43 條 第1 項第2 款、第4 項
  關於吊扣汽車牌照之處分，應係針對汽車所有人所設之特別規
  定，自不得僅以汽車所有人已依道路交通管理處罰條例第85條
  第1 項規定，指出汽車之實際使用人即遽認無道路交通管理處
  罰條例第43條第1 項第2款 、第4 項規定適用之餘地。
四又人民違反法律上之義務而應受行政罰之行為，法律無特別規
  定時，雖不以出於故意為必要，仍須以過失為其責任條件。但
  應受行政罰之行為，僅須違反禁止規定或作為義務，而不以發
  生損害或危險為其要件者，推定為有過失，於行為人不能舉證
  證明自己無過失時，即應受處罰（參照司法院大法官釋字第27
  5 號解釋意旨）。然上開吊扣汽車牌照之特別規定，屬行政義
  務違反之處罰，並未排除行政罰法第7 條第1 項「違反行政法
  上義務之行為非出於故意或過失者，不予處罰」及道路交通管
  理處罰條例第85條第4 項推定過失等規定之適用，是汽車所有
  人自仍得經由舉證證明其無故意及過失而免罰（臺灣高等法院
  暨所屬法院98年法律座談會刑事類提案第21號參照），合先敘
  明之。
五經查：
(一)異議人係以經營汽車租賃為業之公司，於100 年1 月26日8 時
  許起至翌（27）日20時許止，將其所有之系爭汽車出租予方華
  駕駛，方華於100 年1 月26日14時57分許，行經台61線北向49
  .1公里處，因有「駕駛人行車速度超過規定之最高時速60公里
  以上」之違規，而為自動採證照相儀器拍照採證後為警逕行舉
  發，並經查明系爭汽車車籍為異議人所有後，遭原處分機關依
  道路交通管理處罰條例第43條第4 項之規定，裁處異議人吊扣
  系爭汽車牌照3 個月等情，此為異議人所不爭執，並有新竹市
  政府營利事業登記證影本、車輛租賃契約書影本、舉發通知單
  及裁決書各1 份附卷可稽（本院卷第20、22～24頁），自堪信
  屬實。
(二)本件原處分機關對異議人為上開裁決處分，係以道路交通管理
  處罰條例第43條第4 項規定為其處罰依據，然依前開說明，其
  處罰之成立自應以汽車所有人就該違規事實之發生有故意或過
  失之歸責事由，始足當之。按租賃之性質係以物租予他方使用
  、收益，他方支付租金之契約，則租賃物交付他方使用後，係
  處於承租人之占有中，出租人已難對租賃物為風險上控管，茲
  本件異議人係經營車輛租賃之業者，依其營業性質及對象，既
  係針對不特定大眾提供租借車輛之服務，就承租人駕駛資格、
  能力之監督及篩選控制，充其量僅能課以其就承租人是否成年
  ，並領有監理機關核發之合格駕駛執照等一般性注意義務，然
  對於車輛交付後，駕駛人就承租車輛之使用方式、用途等，或
  進行駕駛作為時所面對各種具體或偶發狀況，有無因故意或過
  失而違規之風險，難課予預見、控管及防止之義務，參佐本件
  異議人與方華間之車輛租賃契約書，於第十條約定「乙方（指
  承租人芳華）應盡善良管理人注意義務保管及維護本車輛（指
  系爭汽車），禁止出賣、質押、典當車輛等行為。如因可歸責
  於乙方之事由致使本車輛損壞或失竊者，乙方除照市價賠償外
  …」等語（本院卷第14頁），堪認對承租人就租賃車輛之使用
  已盡相當之提醒及注意，異議人對實際駕駛人之發生前述超速
  之違規，難認具預見可能性並為防、免，自無故意或過失。從
  而，原處分機關逕以車輛所有人即受處分人為裁罰對象，尚有
  未洽。
六綜上所述，本件異議人對於系爭汽車之實際駕駛人違規之事實
  ，既欠缺故意或過失之責任條件，核與道路交通管理處罰條例
  第43條第4 項規定之處罰要件尚有未合，原處分機關未審酌前
  情，逕予裁罰，容有未洽，是本件異議人之異議為有理由，應
  由本院將原處分撤銷，並為異議人不罰之諭知，以資適法。
據上論斷，應依道路交通事件處理辦法第19條前段，裁定如主文
。
中    華    民    國    100       年    7   月    1   日
                  交通法庭法  官  周美玲
以上正本與原本無異。
如不服本裁定，應於裁定送達後5日內，向本院提出抗告狀。
                          書記官  蕭惠婷
中    華    民    國    100       年    7   月    1   日